臺灣雲林地方法院民事判決
111年度訴字第507號
原      告  陳俊翰    
訴訟代理人  廖晉瑩律師
被      告  林志宗（即林仲甫之繼承人）    

            林玲如（即林仲甫之繼承人）    

上列當事人間請求塗銷抵押權設定登記事件，本院於民國111年1
1月17日言詞辯論終結，判決如下：
    主  文
被告應就被繼承人林仲甫於雲林縣○○鎮○○段000地號土地(權利範
圍8分之1)上，由雲林縣虎尾地政事務所於民國00年以00虎地普
字第000000號收件，民國86年5月9日登記，債權額比例全部，擔
保債權總金額新臺幣70萬元，存續期間自86年5月6日至87年5月5
日，清償日為87年5月5日之抵押權辦理繼承登記後，並予以塗銷
。
訴訟費用由被告連帶負擔。
    事實及理由
壹、程序部分：
一、按因不動產之物權或其分割或經界涉訟者，專屬不動產所在
    地之法院管轄；其他因不動產涉訟者，得由不動產所在地之
    法院管轄，民事訴訟法第10條定有明文。又請求塗銷土地之
    抵押權設定登記，顯在行使土地所有人之除去妨害請求權，
    自係因不動產物權涉訟，應專屬該不動產所在地之法院管轄
    （最高法院86年度台上字第1421號判決意旨參照）。本件原
    告主張其所有坐落雲林縣○○鎮○○段000地號土地、權利範圍8
    分之1，經雲林縣虎尾地政事務所於民國86年以虎地普字第0
    00000號收件，於86年5月9日登記，設定擔保債權總金額新
    臺幣（下同）70萬元之抵押權所擔保之債權已清償，縱未清
    償亦已罹於時效，且逾5年之除斥期間，抵押權人林仲甫及
    其繼承人均未實行系爭抵押權，故系爭抵押權已因除斥期間
    經過而消滅，且系爭抵押權擔保之債權並不存在，然系爭抵
    押權登記迄未塗銷，而妨礙原告所有權之行使，爰依民法第
    767條第1項中段規定，請求塗銷系爭抵押權之登記等情，係
    屬因不動產之物權涉訟，專屬不動產所在地之法院管轄，本
    院自有管轄權。
二、次按人之權利能力，始於出生，終於死亡；有權利能力者，
    有當事人能力，民法第6條、民事訴訟法第40條第1項分別定
    有明文。林仲甫於98年6月17日即起訴前已死亡，自已無當
    事人能力，依法應由林仲甫之法定繼承人繼承，故原告起訴
    理應將林仲甫之繼承人林志宗、林玲如等人列為被告，惟原
    告仍將林仲甫列為被告，嗣於起訴後查明林仲甫已於起訴前
    死亡，乃變更追加林志宗、林玲如等人為被告，並撤回對於
    林仲甫之起訴等情，有除戶謄本、繼承系統表、全體繼承人
    戶籍謄本及民事變更訴之聲明及陳報一狀、言詞辯論筆錄在
    卷可稽（本院卷第33-41頁、第156頁），此部分應解為對訴
    訟當事人起訴時之補正，故訴訟當事人之被告係為林志宗、
    林玲如，並無所謂訴之變更、追加、撤回問題，先予敘明。
三、被告均未於言詞辯論期日到場，核無民事訴訟法第386條各
    款所列情形，爰依原告聲請，由其一造辯論而為判決。
貳、實體部分：
一、原告起訴主張：
  ㈠原告為雲林縣○○鎮○○段000地號土地（下稱系爭土地）之所有
    權人，權利範圍8分之1，惟系爭土地前於86年5月9日經被告
    等之被繼承人林仲甫(下稱林仲甫)設定擔保債權總金額為70
    萬元之抵押權，債務人為陳萬居，設定義務人則為鎮鳴營造
    有限公司，存續期間自86年5月6日至87年5月5日，清償日為
    87年5月5日(下稱系爭抵押權及系爭擔保債權)。
  ㈡系爭抵押權所擔保之系爭債權，債務人陳萬居已於數年前清
    償完畢。再者，該抵押權之存續期間自86年5月6日至87年5
    月5日，清償日為87年5月5日，則系爭抵押權所擔保之債權
    自87年5月5日起算15年，已於102年5月5日因時效完成而消
    滅，且於時效完成後，被告亦未於5年內即於107年5月5日前
    實行抵押權，據此，依民法第880條之規定，系爭抵押權業
    於107年5月5日歸於消滅，爰依民法第767條第1項中段規定
    ，提起本訴等語，並聲明：如主文第一項所示。
二、被告均未於言詞辯論期日到場，亦未提出書狀作何聲明或陳
    述。
三、本院之判斷：
　㈠按當事人主張有利於己之事實者，就其事實有舉證之責任，
    民事訴訟法第277條前段定有明文。經查，原告雖主張系爭
    抵押權所擔保之系爭債權，債務人陳萬居已於數年前清償完
    畢云云，惟並未就上開有利於己之事實，提出任何具體事證
    供本院審酌及調查，揆諸上述說明，原告之上開主張自難憑
    採。
　㈡按繼承人自繼承開始時，除本法另有規定外，承受被繼承人
    財產上之一切權利、義務；因繼承、強制執行、徵收、法院
    之判決或其他非因法律行為，於登記前已取得不動產物權者
    ，應經登記，始得處分其物權；以抵押權擔保之債權，其請
    求權已因時效而消滅，如抵押權人，於消滅時效完成後，5
    年間不實行其抵押權者，其抵押權消滅；所有人對於妨害其
    所有權者，得請求除去之，民法第1148條第1項前段、第759
    條、第880條、第767條第1項中段分別定有明文。經查，原
    告主張系爭土地設定系爭抵押權擔保予林仲甫，嗣林仲甫已
    於98年6月17日死亡，現餘繼承人為被告林志宗、林玲如，
    而被告林志宗、林玲如並未就系爭抵押權辦理繼承登記等事
    實，已據其提出系爭土地登記第一類謄本、林仲甫之除戶戶
    籍謄本、繼承系統表及其全體繼承人之戶籍謄本為憑（見本
    院卷第15-16頁、第35-41頁），並有本院98年度司繼字第13
    2號陳報遺產清冊事件全卷資料可佐，依上開公文書之相關
    記載，堪認原告主張之此部分事實為真實。又系爭抵押權之
    存續期間為86年5月6日至87年5月5日，清償日為87年5月5日
    ，有系爭土地登記第一類謄本存卷可佐（本院卷第15-16頁
    ），足見系爭抵押權所擔保之債權清償期已於87年5月5日屆
    至，則依民法第125條規定，林仲甫此部分債權之請求權於1
    5年間不行使而消滅，是上開債權之消滅時效已於102年5月5
    日完成，而林仲甫及其繼承人於107年5月5日前並未實行系
    爭抵押權，有系爭土地登記第一類謄本、本院民事紀錄科查
    詢表、索引卡查詢-當事人姓名查詢等附卷可稽（見本院卷
    第15-16頁、第79-85頁），依民法第880條規定，系爭抵押
    權已經消滅。綜上，本件被告因繼承而取得系爭抵押權，尚
    未辦理繼承登記，且系爭抵押權於被告繼承後業已消滅，惟
    系爭抵押權登記仍繼續存在於系爭土地上，有妨害原告對於
    系爭土地之所有權行使，故原告請求被告就系爭抵押權辦理
    繼承登記後並塗銷系爭抵押權之設定登記，核屬有據。
　㈢從而，原告依繼承之法律關係及民法第759條、第767條第1 
    項中段等規定，訴請被告應就被繼承人林仲甫所遺系爭抵押
    權辦理繼承登記，並塗銷系爭抵押權之設定登記，均為有理
    由，應予准許。
四、本件事證已臻明確，原告其餘之攻擊方法及所用之證據，經
    本院斟酌後，認為均不足以影響本判決之結果，爰不逐一論
    列，附此敘明。
五、訴訟費用負擔之依據：民事訴訟法第78條、第85條第2項。
中　　華　　民　　國　　111 　年　　11　　月　　30　　日
                  民事第二庭    法  官  黃偉銘
以上正本係照原本作成。
如對本判決上訴，須於判決送達後20日內向本院提出上訴狀（需
附繕本）。如委任律師提起上訴者，應一併繳納上訴審裁判費。
中　　華　　民　　國　　111 　年　　11　　月　　30　　日

                                書記官  鄭蕉杏